【裁判字號】    98,上易,74
【裁判日期】    990113
【裁判案由】    詐欺
【裁判全文】
臺灣高等法院刑事判決                  98年度上易字第74號
上  訴  人  臺灣臺北地方法院檢察署檢察官
被      告  乙○○
選任辯護人  游孟輝律師
被      告  甲○○
上列上訴人因被告等詐欺案件，不服臺灣臺北地方法院96年度易
字第205號，中華民國97年12月5日第一審判決（起訴案號：臺灣
臺北地方法院檢察署94年度偵字第20715號；併案案號：同署94
年度偵字第20134號、95年度偵字第2784號、96年度偵字第827號
），提起上訴，本院判決如下：
    主  文
原判決關於乙○○部分撤銷。
乙○○共同連續犯業務侵占罪，處有期徒刑壹年捌月，緩刑參年
，並應向公庫支付新臺幣伍拾萬元。
其他上訴駁回。
    事  實
一、乙○○因與丙○○同為臺北市曙英獅子會之會員而結識，乙○○知悉丙○○為設址於臺北市○○路○段600號地下1樓之
    宏燁生技股份有限公司（下稱宏燁公司）之常務董事，其於
    民國93年12月14日，在臺北市○○路59號9樓山禾投資顧問
    有限公司（下稱山禾公司），向丙○○聲稱辛○○對於經營
    事業很有辦法（辛○○另案為臺灣臺北地方法院判處罪刑確
    定），只要準備新臺幣（下同）1千萬元，短時間內即可讓
    宏燁公司業績變好，並能輔導宏燁公司在香港上市，及以理
    財投資操作為由，向丙○○表示其在臺北縣淡水鎮紅樹林捷
    運站旁有一塊土地，剩餘價值尚有3千萬元以上，如果由其
    與辛○○幫忙操作理財投資，只要提供2千萬元投資款，即
    能將該不動產證券化，操作4個月即能回本，3年內即可獲利
    8千萬元等語，丙○○因信任乙○○與辛○○2人確有經營公
    司及為其操作投資理財之能力與誠意，遂於同日，代表宏燁
    公司與辛○○簽立「委託經營管理契約書」，並由其個人與
    辛○○簽立「理財規劃契約書」。該經營管理契約書約定由
    宏燁公司委託辛○○經營管理並準備在香港上市有關事宜，
    並自簽約時起5個月內，支付公司經營管銷費用1千萬元。詎
    乙○○、辛○○於94年1月2日取得宏燁公司在遠東國際商業
    銀行及臺北國際商業銀行帳戶之存摺及宏燁公司之印鑑章後
    ，明知其等為經管宏燁公司財產業務之人，竟共同意圖為自
    己不法所有，基於侵占業務上持有宏燁公司現金之概括犯意
    聯絡，利用「擴展業務」、「徐總借支」等名目，由乙○○
    或辛○○，利用不知情之甲○○、曾元興、壬○○等人，填
    具支出傳票向宏燁公司會計丁○○、張雅婷支領款項，或由
    乙○○直接持宏燁公司印鑑章提領宏燁公司於銀行帳戶之現
    款，而連續將共計705萬1千元宏燁公司之款項，侵占入己挪
    為私用（侵占日期、金額均詳如附表所示）。另辛○○於簽
    立上述理財規劃契約書後，即交付以寶聯發股份有限公司（
    下稱寶聯發公司，負責人李昭慶）為發票人、面額分別為1
    千9百萬元及1百萬元（發票日均為94年5月5日，乙○○、辛○○均在支票後背書）之支票各1紙，及5百萬元支票4紙（
    票載日分別為94年8月5日、同年11月5日、95年2月5日、同
    年5月5日）、6千萬元支票1紙（發票日為97年1月5日）予丙○○供作履約擔保，而丙○○為提供宏燁公司經營管銷及其
    理財投資之資金，於93年12日14日，先將1百萬元匯入乙○○合作金庫銀行松江分行帳戶，另於94年1月5日，簽發面額
    1千9百萬元之臺灣銀行支票予乙○○提示兌現，惟乙○○、
    辛○○亦承前共同業務侵占之概括犯意聯絡，共同連續將上
    述業務上持有款項2千萬元悉數侵占入己，挪為私用。丙○○因所持上開履約擔保之支票屆期均不獲兌現，乙○○、辛○○2人亦避不見面，丙○○乃查知上情。
二、案經宏燁公司提出告訴及臺北市政府警察局中山分局移送臺
    灣臺北地方法院檢察署檢察官偵查起訴暨移送併案審理。
    理  由
壹、被告乙○○有罪部分
一、按刑事訴訟法第159條第1項雖規定，被告以外之人於審判外
    之言詞或書面陳述，除法律有規定外，不得作為證據。惟依
    同法第159條之5第1項、第2項規定，經當事人於審判程序同
    意作為證據，法院審酌該言詞陳述或書面陳述作成時之情況
    ，認為適當者，亦得為證據。當事人或辯護人於法院調查證
    據時，知有第159條第1項不得為證據之情形，而未於言詞辯
    論終結前聲明異議者，亦視為有前項之同意。本件檢察官及
    被告乙○○與其辯護人對本院判決所引之被告以外之人於審
    判外所為之言詞及書面陳述，均未爭執證據能力（見本院98
    年2月9日準備程序筆錄第2頁至第3頁、98年6月3日審判筆錄
    第3頁、98年12月23日審判筆錄第2頁），本院審酌各該證據
    作成時之情況，無不法取證及證明力明顯偏低之情形，依前
    述規定，認得為證據使用，先予敘明。
二、訊據被告乙○○於本院審理時，對上述犯罪事實經過均坦承
    不諱，核與證人即告訴人宏燁公司之常務董事丙○○、證人
    丁○○、戊○○、壬○○、胡煒傑等人於偵訊及原審之證述
    意旨相符，並有丙○○代表宏燁公司與共犯辛○○簽具之委
    託經營管理契約書、共犯辛○○簽立94年1月2日收到宏燁公
    司銀行存摺及印章之收據、宏燁公司會計簿節本、現金支出
    傳票暨銀行存摺影本、宏燁公司94年4月27日會議紀錄、94
    年5月16日董事會議事錄、己○○94年5月3日簽收單據、宏
    燁公司93年12月27日公告、丙○○與共犯辛○○簽具之理財
    規劃契約書、寶聯發公司面額各1千9百萬元、1百萬元之支
    票及退票理由單、收據、匯款回執聯、丙○○交被告乙○○
    之1千9百萬元支票、臺北縣淡水鎮○○段土地登記謄本等件
    可資佐證，本件事證明確，被告乙○○犯行堪以認定，應依
    法論科。
三、被告乙○○行為後，刑法部分條文業於94年1月7日修正，同
    年2月2日經總統令公布，並自95年7月1日起施行。修正後刑
    法第2條第1項規定：「行為後法律有變更者，適用行為時之
    法律。但行為後之法律有利於行為人者，適用最有利於行為
    人之法律。」此條規定與刑法第1條罪刑法定主義契合，係
    規範行為後法律變更所生新舊法律比較適用之準據，是刑法
    第2條本身雖經修正，尚無比較新舊法之問題，應一律適用
    裁判時之現行刑法第2條規定，以決定適用之刑罰法律。又
    比較新舊法時，應就罪刑有關之共犯、未遂犯、想像競合犯
    、牽連犯、連續犯、結合犯，以及累犯加重、自首減輕暨其
    他法定加減原因與加減例等一切情形，綜其全部罪刑之結果
    而為比較（最高法院95年度第8次刑事庭會議決議參照），
    爰說明如下：
（一）刑法第336條第2項業務侵占罪所定罰金刑最低額部分，依
      修正前刑法第33條第5款、廢止前罰金罰鍰提高標準條例
      第1條前段、現行法規所定貨幣單位折算新臺幣條例第2條
      等規定，為銀元10元即新臺幣30元。於刑法修正後，刑法
      第33條第5款修正為：「罰金：新臺幣1千元以上，以百元
      計算之。」修正後刑法第33條第5款所定罰金刑最低數額
      ，較諸修正前提高，修正後之規定對被告乙○○並未較為
      有利。
（二）修正前刑法第28條規定：「二人以上共同實施犯罪之行為
      者，皆為正犯」，修正後刑法第28條則規定：「二人以上
      共同實行犯罪之行為者，皆為正犯」。其中「實施」一語
      ，涵蓋陰謀、預備、著手及實行之概念在內，其範圍較廣
      ，而「實行」則著重於直接從事構成犯罪事實之行為，其
      範圍較狹，故修正後刑法共同正犯之範圍已有限縮，然以
      本件被告乙○○之犯罪行為而言，依新舊法均與辛○○成
      立共同正犯，此部分法律之修正，對被告乙○○不生有利
      或不利之影響。
（三）修正後刑法第56條之連續犯規定業經刪除，被告乙○○之
      數犯罪行為，依修正前刑法第56條規定，得以犯一罪論，
      於新法施行後，原則上應予分論併罰。此刪除顯然影響被
      告乙○○之刑罰法律效果，自屬法律有變更，經比較新、
      舊法結果，修正後之新法，未較有利於被告乙○○。
（四）綜上，綜合本件刑法修正前後之整體比較結果，揆諸前揭
      最高法院決議及修正後刑法第2條第1項之「從舊從輕」原
      則，應整體適用被告乙○○行為時之修正前刑法之相關規
      定處斷。
四、按被告乙○○利用經營宏燁公司掌理公司財產事務與為丙○○從事理財投資操作之機會，與共犯辛○○共同將業務上所
    持有之宏燁公司與丙○○所交付之投資款項侵占入己挪為私
    用，核其所為，係犯刑法第336條第2項之業務侵占罪。檢察
    官以被告乙○○與辛○○涉嫌共犯刑法第339條第1項之連續
    詐欺取財罪，而提起公訴，其起訴法條容有未洽，應予變更
    。被告葉素靜與辛○○就上開犯行，有犯意聯絡及行為分擔
    ，應論以共同正犯。又被告乙○○前後多次所為業務侵占犯
    行，犯罪時間緊接，方法相同，觸犯構成要件相同之罪名，
    顯係基於概括共同犯意反覆為之，應依修正前連續犯規定論
    以一罪，並依法加重其刑。被告乙○○、辛○○共同利用事
    實欄所示之不知情之壬○○等人遂行本件業務侵占犯行，為
    間接正犯。起訴意旨雖未敘及被告乙○○侵占業務上所持有
    丙○○因簽立理財規劃契約書而交付之2千萬元等犯行（臺
    灣臺北地方法院檢察署94年度偵字第20134號併辦部分），
    然此部分與被告乙○○原被訴犯罪事實具有連續犯之裁判上
    一罪關係，並經檢察官移送併案審理，仍為起訴效力所及，
    本院仍應併予審究。
五、本件原審對被告乙○○論罪科刑，固非無見，惟被告乙○○
    係與辛○○連續共犯刑法第336條第2項之業務侵占罪，原審
    誤被告乙○○與辛○○共犯連續詐欺取財罪，核其實體法則
    之適用有所未當，並影響於判決本旨，檢察官提起上訴，雖
    僅指摘原審對被告乙○○諭知緩刑，未附任何條件，量刑輕
    縱失當，然原審判決此部分既有上述可議之處，即屬無可維
    持，應由本院撤銷改判。
六、爰審酌被告乙○○貪圖私利，與辛○○共同侵占業務上所持
    有告訴人宏燁公司及丙○○之鉅額現款，惡性非輕，惟念其
    犯後尚知坦白認錯，於本件犯罪中所扮演之角色及參與程度
    ，較共犯辛○○為低，且已與被害人宏燁公司、丙○○達成
    和解，願將名下之香港老虎科技公司股票授權被害人追索取
    回後加以抵償，有卷附和解書及授權書可參，復於98年6月2
    2日，由共犯辛○○依約將和解款1百萬元先行清償完畢，犯
    後態度尚稱良好，被害人所受損失稍獲減輕，兼衡被告乙○○之犯罪手段、動機、教育程度等一切情狀，量處被告乙○○有期徒刑1年8月。至被告乙○○之犯罪時間，雖在中華民
    國96年罪犯減刑條例公布施行之前，然其所犯業務侵占罪經
    宣告之刑度已逾有期徒刑1年6月，依同條條例第3條第1項第
    15款之規定，不得減刑，併此敘明。
七、按被告乙○○前未曾受有期徒刑以上刑之宣告，有本院被告
    前案紀錄表附卷可按，其犯後已坦承犯行並與被害人宏燁公
    司、丙○○達成和解，被告乙○○尚有悔悟之意，被害人宏
    燁公司、丙○○亦於和解書中表示宥恕，又被告乙○○目前
    已取得不動產經紀營業員資格，並從事不動產開發，有其名
    片、在職證明書及不動產經紀營業員證明書可參，其已另行
    從事正當之工作，而關於本件和解條件履行部分，亦於98年
    6月22日，由共犯辛○○依約將和解款1百萬元先行清償完畢
    ，另就追索9千5百萬元股老虎科技公司股票予被害人抵償部
    分，亦已委託香港聯合證券登記有限公司辦理當中，此有被
    告乙○○之辯護人於98年12月23日提出之陳報狀及附件書證
    在卷可稽，被告乙○○經此偵審程序及科刑之教訓後，當能
    知所警惕，信無再犯之虞，原審認應對其宣告緩刑，並非全
    然無據，惟被告乙○○於本案不法獲利金額龐大，檢察官上
    訴理由指摘原審未附任何條件，即對被告乙○○宣告緩刑，
    其量刑有所失當乙節，應認為有理由，爰由本院依刑法第74
    條第1項第1款、第2項第4款規定，諭知緩刑3年，並命被告
    乙○○向公庫支付50萬元，以資警惕，並勵自新。
八、檢察官移送併辦意旨另稱：被告乙○○基於意圖為自己不法
    所有之犯意，自92年間起，對外以致富全球資產顧問有限公
    司（下稱致富全球公司）、新生國際資產管理顧問有限公司
    、鴻海證券投資顧問股份有限公司、山禾公司等多家公司名
    義聘僱業務員，並印製名片及套印好「Smart Port Finance
    Limited 」為乙方之合作協定書，由業務員持以對外招攬客
    戶投資之用。於93年7、8月間，明知智富全球公司業已財務
    困窘，仍提供其擔任負責人之文盛科技有限公司（下稱文盛
    公司）為發票人之支票作為週轉之用，並利用不知情之業務
    員柳明惠、癸○○繼續對外攬客參與投資。於93年7月間，
    山禾公司業務員柳明惠與癸○○，至告訴人子○○位於臺北
    縣土城市○○路○段189巷3弄23號住處，向子○○表示只要
    投資1百萬元，1年即可取得20萬元之利息，子○○因而應允
    投資1百萬元，並於同年12月間取得文盛公司所支付之利息
    10萬元。子○○因而相信確實可得20％利息，於同年12月19
    日，由柳明惠持前開合作協定書再到子○○住家簽立合約繼
    續投資，約定投資期間自94年1月16日至95年1月16日止，並
    取得文盛公司為發票人、日盛國際商業銀行為付款人、票載
    日為95年1月16日、面額120萬元之支票1紙，詎票據到期竟
    因拒絕往來而遭退票，始發覺受騙。因認被告乙○○所為涉
    犯刑法第339條第1項之詐欺取財罪嫌，且與本件具有連續犯
    之裁判上一罪關係，請求併辦審理。
九、經查：
（一）告訴人子○○並不認識被告乙○○，其與癸○○為朋友，
      因癸○○之介紹而簽立合作協定書投資1百萬元，以賺取
      利息並幫助癸○○爭取績效晉級，且其係與癸○○及柳明
      慧洽談投資事宜，並未與被告乙○○接觸，嗣因自癸○○
      所收取之擔保支票（發票人為文盛公司）因存款不足及拒
      絕往來而退票，告訴人子○○見退票理由單上之負責人載
      明為被告乙○○，因而對被告乙○○提出詐欺告訴等情，
      業據告訴人子○○於原審證述明確，復有合作協定書及面
      額120萬元之支票及退票理由單在卷可參（見95年度他字
      第9088號卷第3頁、第4頁）。告訴人子○○投資所接洽之
      對象，既非被告乙○○，而係癸○○，已難認被告乙○○
      有對告訴人子○○施以詐欺之行為。
（二）上開支票所載文盛公司之負責人為謝期舒，亦非被告乙○○，該支票既非被告乙○○所簽發，自難僅憑退票後文盛
      公司之負責人變更為被告乙○○，即認其有涉及詐欺取財
      犯行。至於上開支票雖係被告乙○○交付予癸○○，據證
      人癸○○於偵查中證述在卷，然其既非支票發票人，又未
      與告訴人子○○洽談投資事宜，證人癸○○亦於原審證述
      公司內部對於合作協定書並沒有說明如何跟客戶銷售，則
      乙○○是否能瞭解癸○○向告訴人子○○所洽談投資之內
      容，並非無疑，尚難執此遽為不利於被告乙○○之認定。
（三）又告訴人子○○於93年12月19日簽立合作協定書之前一年
      即已投資1百萬元，93年12月19日領回利息10萬元並續約
      等情，業經告訴人子○○於原審證述屬實，核與證人癸○○所述相符，而告訴人子○○之前投資時，被告乙○○亦
      未與其談論過相關投資細節，亦據告訴人子○○陳明在卷
      ，則告訴人子○○所指述於93年12月19日簽立合作協定書
      既係續約投資，能否謂告訴人子○○係受到被告乙○○之
      詐欺，亦有疑問。況且，縱使併辦意旨認被告乙○○係聘
      僱業務員癸○○，向告訴人子○○施以上開詐術，經核與
      被告乙○○原被訴之詐欺丙○○事實，兩者發生之原因、
      經過之情節均不相同，時間相距亦非緊接，應屬二事，而
      本件被告乙○○係犯業務侵占罪，依客觀情事，上開移送
      併辦部分與被告乙○○原被訴事實，亦難認具連續犯之裁
      判上一罪關係，當非起訴效力所及，爰退回移送併辦之卷
      證，請檢察官再行依法處理。
貳、被告甲○○無罪部分
一、公訴意旨略以：被告甲○○與被告乙○○、共犯辛○○共同
    基於意圖為自己不法所有之犯意聯絡，於取得宏燁公司之經
    營權後，由被告甲○○擔任執行副總經理，並執行共犯辛○○之命令，旋以「擴展業務、徐總借支」名義，由被告甲○○、乙○○或利用不知情之曾元興、壬○○，填具支出傳票
    向宏燁公司會計丁○○、張雅婷支領款項（詳如起訴書附表
    一所載）。復於94年4月27日，在宏燁公司之會議室召開會
    議，決議由被告乙○○代理總經理職務，執行公司業務，由
    被告乙○○利用其保管公司銀行印鑑大小章之機會，提領宏
    燁公司帳戶現金37萬1千元，而於4個月期間共詐得宏燁公司
    款項705萬1千元。因認被告甲○○與被告乙○○、辛○○共
    同涉犯刑法第339條第1項之詐欺取財罪嫌。
二、按犯罪事實應依證據認定之，無證據不得認定犯罪事實；不
    能證明被告犯罪者，應諭知無罪之判決；刑事訴訟法第154
    條第2項、第301條第1項分別定有明文。而認定犯罪事實所
    憑之證據，雖不以直接證據為限，間接證據亦包括在內。然
    而無論直接或間接證據，其為訴訟上之證明，須於通常一般
    之人均不致有所懷疑，而得確信其為真實之程度者，始得據
    為有罪之認定，倘其證明尚未達到此一程度，而有合理之懷
    疑存在，致無從為有罪之確信時，即應為無罪之判決。而檢
    察官就被告犯罪事實，應負舉證責任，並指出證明之方法，
    刑事訴訟法第161條第1項定有明文。因此，檢察官對於起訴
    之犯罪事實，應負提出證據及說服之實質舉證責任。倘其所
    提出之證據，不足為被告有罪之積極證明，或其闡明之證明
    方法，無從說服法官以形成被告有罪之心證，基於無罪推定
    之原則，自應為被告無罪判決之諭知。此外，告訴人之告訴
    ，係以使被告受刑事訴追為目的，是其陳述是否與事實相符
    ，仍應調查其他證據以資審認。凡此觀最高法院30年上字第
    816號、40年臺上字第86號、52年臺上字第1300號、76年臺
    上字第4986號、92年臺上字第128號判例意旨自明。
三、本件偵查檢察官認被告甲○○涉有前揭詐欺取財罪嫌，係以
    被告甲○○曾經領取宏燁公司之款項，卻無法明確交待款項
    流向，且於任職執行副總經理期間，未有積極經營公司之行
    為，領取公司裝潢及搬遷費用後，亦未用於公司應付之款項
    ，有支出傳票影本、宏燁公司應付款明細表、委託經營管理
    契約書等件，其主要之論據。而檢察官不服原審諭知被告甲○○無罪之判決，提起上訴，於上訴理由書指稱：
（一）本件被告甲○○已承認係受辛○○及丙○○之推薦，擔任
      宏燁公司執行副總經理，並依辛○○之指示辦理公司業務
      。證人辛○○證稱其等經營宏燁公司，沒有亮麗的業績等
      情。證人己○○亦證稱：被告甲○○進入公司後，公司業
      績一直衰退減少；證人丙○○亦證稱：被告甲○○、乙○○及辛○○經營宏燁公司後，公司業績不但沒有增加，反
      而變得更爛等語。既然如此，為何在93年12月14日簽署委
      託經營管理契約書起，至原審判決書附表編號24所示94年
      4月25日止之短短約4個月間，就從宏燁公司提領高達7百
      多萬之金額，並耗費殆盡？被告甲○○、乙○○及辛○○
      歷經偵查、審理程序，尚未能指出證明之方法，以說明提
      領出之款項究係用於宏燁公司何部分之業務，何能無疑？
（二）另據證人辛○○證述：我有跟被告甲○○說過，宏燁公司
      的錢領出來後可以不用還，不用單據核銷等語。若被告等
      人係真為宏燁公司營運需要而領出款項並為支出，大可直
      接憑藉相關單據正常核銷，被告甲○○為何捨此不為，竟
      要假藉「借支」之名義領用？又何須由辛○○指示被告甲○○提供個人帳戶，供丙○○匯款，以便被告乙○○等人
      使用？此亦與公司支用款項之常情不符。凡此均足見被告
      甲○○從宏燁公司支領上述款項，顯非為宏燁公司經營所
      用。復據證人戊○○證稱：宏燁公司之小章有交給被告甲○○保管等情，足認被告甲○○與被告乙○○及辛○○等
      人，對於前揭以施用詐術之方法，於騙取獲得宏燁公司之
      經營管理權後，進而侵占虧空宏燁公司財物之犯行，有犯
      意聯絡與行為分擔。
四、訊據被告甲○○雖坦承有受辛○○之託至宏燁公司擔任執行
    副總經理之事實，惟堅詞否認有何共同詐欺取財或業務侵占
    掏空公司資產之犯行，辯稱：我當時至宏燁公司擔任執行副
    總經理，是受辛○○及丙○○之推薦，負責一些行政事務，
    所有執行事項都是依總經理辛○○之指示辦理，我並沒有保
    管過公司的存摺及印章，在公司任職期間，我都很盡力認真
    執行業務。我領取之所有款項，都是依總經理辛○○交代，
    轉交給辛○○或其指定之人，我並沒有詐領或侵占公司任何
    款項。有關本件裝潢搬運費用，我於94年5月31日與己○○
    辦理交接時，已將接任執行副總經理期間所墊支費用單據交
    其核對簽收，不足部分並移轉個人債權曾振亮20萬元及投資
    作為抵扣，我並無詐欺或侵占犯行等語。
五、經查：
（一）刑法第339條第1項之詐欺取財罪，須以行為人意圖為自己
      或第三人不法所有，以詐術使人將本人或第三人之物交付
      為犯罪成立要件。所謂以詐術使人交付，必須被詐欺人因
      其詐術而陷於錯誤，若其所用方法，不能認為詐術，亦不
      致使人陷於錯誤，即不構成該罪，有最高法院46年臺上字
      第260號判例足資參照。又刑法第336條第2項業務侵占罪
      之成立，以對於業務上所持有之物，變更其持有意思，圖
      為自己或第三人之不法所有為構成要件，如僅開支不當，
      而無不法所有之意圖，即難令負業務上侵占罪責，亦有最
      高法院28年上字第965號判例意旨可循。
（二）本件宏燁公司之代表人即常務董事丙○○與辛○○認識進
      而簽立委託經營管理契約書，均係經由被告乙○○介紹及
      引薦，而被告乙○○並向丙○○聲稱辛○○經營事業很有
      辦法，只要準備1千萬元，短時間內即可讓宏燁公司業績
      變好獲利，並能輔導宏燁公司在香港上市等語，被告甲○○於其等簽約時，根本未在場，嗣丙○○於簽約後，將宏
      燁公司銀行帳戶存摺及印章交給被告乙○○，並由辛○○
      簽發收據交丙○○收執等情，業據丙○○於偵查及原審證
      述明確（見臺灣臺北地方法院檢察署94年度偵字第20715
      號卷第156頁、原審卷一第143頁及背面、原審卷二第188
      頁），並有93年12月14日委託經營管理契約書、辛○○出
      具94年1月2日收到宏燁公司銀行存摺及印章之收據在卷可
      稽。依證人即宏燁公司告訴代理人己○○於原審證述：宏
      燁公司大部分的錢都是被告乙○○經手弄走的，被告甲○○確實是在94年4月份時才看到委託經營管理契約書，當
      時被告甲○○才講說不是說有股份有給我，怎麼沒有，一
      副不知道的樣子等語（見原審卷二第123頁），足見被告
      甲○○並未引介辛○○與丙○○認識及參與委託經營管理
      契約書之簽訂過程，亦未保管宏燁公司之印鑑章，自難認
      被告甲○○有對告訴人宏燁公司代表人丙○○施以詐術之
      行為。
（三）又依上開委託經營管理契約書所載，告訴人宏燁公司關於
      公司行政、人事、內控、財務、廣告等事項，係授權辛○○全權執行處理，此觀該契約書第1之2條即明（見同上偵
      查卷第20頁），而宏燁公司係由丙○○交由辛○○完全經
      營，由辛○○擔任總經理，並對外代表公司，被告甲○○
      僅係辛○○派至宏燁公司之副總經理，並經過丙○○同意
      等情，復據證人辛○○、丙○○分別於原審證述在卷（見
      原審卷二第126頁背面、第189頁、第191頁）。從而，被
      告甲○○係在辛○○與丙○○代表宏燁公司簽立委託經營
      管理契約書之後，方由辛○○向丙○○推薦並獲得同意，
      而擔任公司執行副總經理乙職，負責推展宏燁公司業務。
      被告甲○○至宏燁公司任職，既係經告訴人宏燁公司代表
      人丙○○同意，亦難謂被告甲○○有施行詐術致告訴人宏
      燁公司因而陷於錯誤之情事。至於證人己○○雖表示被告
      甲○○進入公司後，公司業績一直衰退減少云云，然宏燁
      公司業績之增減，影響因素甚多，非僅係被告甲○○或辛○○未積極經營公司而出於詐欺之一端，縱公司業績確曾
      減少，亦可能為經營管理方式不當之問題，不能以此推定
      被告甲○○犯有詐欺取財罪。況證人己○○亦證稱：被告
      甲○○進入公司後曾舉辦業務展，由甲○○策劃主導等語
      （見原審卷二第121頁背面），並有台北兒童博覽會暨嬰
      兒與孕媽咪用品展執行成果報告可稽（見原審卷一第94頁
      至第100頁），證人戊○○亦於原審證述：「（你說被告
      甲○○有請你去帶業務，你有參與那些業務的活動？）我
      就是帶業務去診所放傳單，我在參展的時候有去幫忙，是
      婦幼展。（你所說的婦幼展是否就是這次的展覽？請求法
      院提示今日庭呈之答證四，並告以要旨）就是這次的婦幼
      展，當時確實有這些業績在沒錯。」等語（見原審卷一第
      115頁），堪認被告甲○○並非無實際經營公司之行為。
      證人己○○上開證述，不足為被告甲○○有詐欺取財犯行
      之認定。
（四）有關原審判決附表所示編號4、5、13之款項10萬元、20萬
      元、2萬元，係由被告甲○○所提領，固據其供承在卷，
      並有支出傳票在卷可佐。然上開款項均係辛○○借用，並
      已轉交予辛○○收受或匯入辛○○指定帳戶，業據證人辛○○於原審證述明確，此觀辛○○於原審證稱：「（提示
      94 年度偵字第20715號卷第22頁到第33頁、第90頁到第91
      頁，第22頁到第33頁上面有甲○○簽名蓋章部分，是否你
      委託甲○○處理領款事宜？第90頁到第91頁部分是否也是
      你委託甲○○處理的？）沒有錯。（這些款項是否都交給
      你？）是。（為何這些款項要交給你？）錢是我在用，不
      是他。我是在支配這些錢的人。我與丙○○協定過，這筆
      錢我有全權使用在公司業務上的權利」（見原審卷二第12
      8頁）等語甚明。而證人胡煒傑亦於偵查及原審證述：「
      （是否曾幫甲○○將有些款項轉交給辛○○？）是。（提
      示94年2月2日甲○○簽收之現金支出傳票。94年2月2日後
      ，甲○○是否有將此10萬元款項託你交給辛○○？）有。
      我記得在2月間甲○○有拿一束10萬元的現金託我交給辛○○…。（是否曾經幫甲○○拿過錢給辛○○？）有的，
      大概2、3次左右」（見94年度偵字第20 715號卷第125頁
      、原審卷一第109頁）等語。再對照前引支出傳票，被告
      甲○○於簽收時並有加註「代」字（見同上偵卷第26頁、
      第29頁），足見被告甲○○於提領上開款項後確已交付辛○○，並無流向不明或據為己有之情事。又參以證人壬○○於偵審中之證述：「（有無在94年3月20日向宏燁公司
      領取10萬元款項？）有，領取後親手交給辛○○。（請提
      示偵查卷94年度偵字第20715號卷第33頁，94年3月30日兩
      張轉帳傳票上面壬○○的簽名是否你親簽？）是。（請說
      明為何當時簽這兩張傳票？）辛○○請我去宏燁公司簽的
      」等語（見同上偵卷第78頁、原審卷二第123頁背面），
      可見辛○○亦曾囑託他人代領宏燁公司款項，在無其他積
      極證據足資認定被告甲○○與辛○○有共同犯意聯絡之情
      況下，不能以單被告甲○○代辛○○領取宏燁公司之款項
      ，即認其有不法所有之詐欺或侵占犯行。
（五）又依本件起訴事證，原審判決附表編號8、10、11所示款
      項，其支出傳票所載領款人即屬不明，檢察官並未加以追
      查；原審附表編號21至24所示款項之提款人則為被告乙○○；原審附表編號1、2、3、6、7、12、14、15、18、19
      、20所示款項之實際領款人與核章者，依支出傳票所載，
      均非被告甲○○；依本案既存卷證，均難認與被告甲○○
      有關。至原審附表編號9、16、17所示款項，依支出傳票
      所載，雖有被告甲○○之核章，然被告甲○○既為宏燁公
      司之副總經理，對於公司傳票之執行本有經辦核章之權限
      ，而該等款項之領款人為被告乙○○，並非被告甲○○，
      被告乙○○亦坦承係其與共犯辛○○共同將該等款項不法
      領用，檢察官並未舉出任何積極證據證明被告甲○○於事
      前與辛○○及被告乙○○有共同不法所有之財產犯罪犯意
      聯絡，被告甲○○於事後，亦未朋分任何贓款，當不能單
      以其在公司支出傳票核章之事實，即遽以推斷其有公訴及
      檢察官上訴意旨所稱之詐欺或侵占犯行。
（六）關於公司裝潢搬遷費用未付部分，丙○○及告訴代理人己○○固指稱：宏燁公司給付裝潢公司之款項193萬元已全
      部匯到被告甲○○之帳戶，然其有部分金錢未給付而詐領
      ，且另外侵占公司給搬家公司之搬遷費1萬9千元等語，並
      據原審公訴檢察官補充提出合作金庫存款憑條4紙、收據2
      紙、承德辦公司押租保證金扣除費用及退回金額一覽表及
      臺灣臺北地方法院94年度北小字第2260號、94年度建字第
      245號民事判決為證（見原審卷一第214頁至第232頁）。
      惟該裝潢費用193萬元，係辛○○請求丙○○匯至被告甲○○之帳戶，並非被告甲○○所要求，業據證人辛○○、
      丙○○於原審一致證述明確（見原審卷二第128頁背面、
      第189頁），該裝潢費用既非由被告甲○○要求匯款，顯
      難認其有施以詐術之詐欺行為。況依證人辛○○之證述：
      丙○○匯給甲○○之裝潢費，甲○○確實有交給我，但因
      裝潢公司有欠我錢，故我將錢扣住等語（見原審卷二第19
      4頁背面），因被告甲○○既已將上開裝潢費用轉交辛○○，相關款項之所以未給付予裝潢廠商，係出於辛○○之
      個人行為，並非被告甲○○故意不為給付而據為己有，實
      難謂被告甲○○有何詐欺或將之侵占之犯行。
（七）又依卷附94年1月28日劉茜沂與被告甲○○結算之收據，
      被告甲○○雖有為處理宏燁公司承德分公司租約終止事宜
      ，因而代領出租人退回之83,725元，然事後扣除94年2月
      水費904元、93年12月2日至94年2月1日電費9,631元及搬
      遷費1萬9千元，餘款54,190元已退還宏燁公司，此觀諸上
      開承德辦公司押租保證金扣除費用及退回金額一覽表上記
      載退回金額54,190元即明（見原審卷一第219頁）。被告
      甲○○既已將餘款54,190元退回公司，倘其有詐取或侵占
      搬遷費1萬9千元之意，又何需如此？況被告甲○○事後於
      94年5月31日與己○○辦理交接時，曾將任職期間所應支
      費用，以移轉其對於曾振亮個人債權20萬元予己○○之方
      式作為抵扣，此有己○○簽收之20萬元本票、借據在卷可
      參（見94年度偵字第20715號卷第114頁、第115頁），益
      徵被告甲○○並無詐取或侵占上開搬遷費之行為。
（八）另被告甲○○擔任宏燁公司之副總經理，雖係經由辛○○
      推薦而獲丙○○之同意，然其本身並未保管公司大小章，
      此據丙○○證述在案，而依證人辛○○於原審證述：「我
      接管宏燁公司先開股東會，我希望能夠在這家公司有絕對
      的經營權及主導權，因我背負在6個月以後一個成敗的責
      任，會計部門我沒有變動，由丙○○的媳婦擔任會計經理
      ，業務部門我也沒有刪除，所有成本都是由我在承擔，但
      是我有拜託甲○○來擔任這家公司的執行副總，這也是經
      過丙○○的同意。（為什麼上面傳票上面寫的都是借支？
      ）因為我與丙○○有協定，我們所有這筆錢的動用，在業
      務銷售單位還沒有形成前這筆錢算是我借的。所以我單據
      上面一定是寫借支。（剛剛的傳票是否就是在契約書上所
      寫的1千萬範圍之內？）應該就是。（你跟丙○○談合作
      時，甲○○有無參與？）沒有。（簽約時有嗎？）沒有。
      （為何這些款項要交給你？）錢是我在用，不是他（指被
      告甲○○）。我是在支配這些錢的人。我與丙○○協定過
      ，這筆錢我有全權使用在公司業務上的權利。甲○○在這
      家公司是沒有支薪的，他是靠業績獎金收入。（你這些借
      支用於何處？）業務單位的開辦及營運。全都作借支並沒
      有拿出單據作核銷。（實際上有無單據？）有。（為什麼
      沒有拿出來核銷？）丙○○初期1千萬的範圍當作是我整
      個開辦費用，當作是我借支，6個月之內我要達到他要求
      的業績，若沒有做到的話要還他這筆錢。（有無跟甲○○
      說你在宏燁公司有出錢，所以錢領出來後可以不用還，不
      用單據核銷？）我應該是有說過。（為何你剛剛說你沒有
      出錢？）因甲○○沒有支薪，我會用業務話術跟他說這公
      司我可以做主。」等語（見原審卷二第126頁至第131頁）
      。依據證人辛○○之證述，被告甲○○在宏燁公司並未支
      薪，證人辛○○復告知被告甲○○對於該公司可以支配作
      主，由其負經營成敗責任，所借支款項均由其運用，參酌
      宏燁公司與辛○○簽立之委託經營管理契約書確有載明：
      宏燁公司委託辛○○經營管理，並自簽約時起5個月內必
      須支付辛○○經營管銷費用1千萬元，辛○○在宏燁公司
      有實質行政、人事、內控、財務、廣告上之執行處理權利
      等約定，丙○○亦表示宏燁公司在辛○○入主後採行總經
      理制，並聘任辛○○為總經理，對外全權代表公司，其已
      將公司印章交由辛○○保管，並無與被告甲○○有業務上
      之接觸等情，並有宏燁公司93年12月27日公告可參（見94
      年度偵字第20715號卷第200頁），故被告甲○○在此情形
      下，能否知悉辛○○與丙○○之間有何詐欺情事，非無疑
      問，當不能以推論方式，認定被告甲○○與辛○○之間有
      共同詐欺之犯意聯絡。
（九）證人即宏燁公司會計丁○○、戊○○雖於原審證述：因我
      不知道被告甲○○領錢之用途為何，甲○○說是借支，所
      以會計名目就寫借支，事後亦沒有拿過單據來核銷等語。
      惟依卷附之支出傳票大多載明「辛○○先生暫借款」或「
      徐總借支」，客觀上已足表明係辛○○之個人借款，縱辛○○事後並未提供單據供宏燁公司會計人員核銷款項，致
      與公司正常之會計流程不符，然辛○○從未否認其為真正
      借款債務人，且其證述：甲○○、乙○○領的錢都有交給
      我，這筆錢算是我借的等語，則宏燁公司對於支出傳票上
      之借款人為辛○○並未有產生誤認之情形，尚難認被告甲○○有何施用詐術之情事。而該等款項之終局領用人既為
      辛○○，被告甲○○未從中分得任何贓款，自不能徒以相
      關會計手續上之欠缺，即遽認被告甲○○係與辛○○共同
      基於犯意聯絡，而對宏燁公司施以詐術，或將該等款項侵
      占入己。
（十）此外，被告甲○○雖曾於94年4月27日在宏燁公司會議室
      宣佈，因辛○○公務繁忙，日後由被告乙○○擔任代理總
      經理乙職，有宏燁公司會議紀錄在卷可參（見同上偵卷第
      48頁），然被告乙○○於原審附表編號21至24所示提領款
      項之時間，分別為94年4月8日、4月11日、4月22日、4月2
      5日，有宏燁公司台北國際商業銀行及遠東國際商業銀行
      存摺交易明細在卷可佐（見同上偵卷第35頁至第39頁），
      均在被告甲○○宣佈由被告乙○○擔任代理總經理職務之
      前。參以被告甲○○並未實際保管宏燁公司之存摺及印章
      ，是縱使被告乙○○有不法領用上開款項之情事，亦難認
      其與被告甲○○係基於共同詐欺或侵占之犯意聯絡為之。
六、綜上所析，本件檢察官所舉證據，尚無法證明被告甲○○有
    起訴事實所稱之詐欺取財犯行或檢察官上訴意旨另指之業務
    侵占行為，揆諸前揭說明，原審為被告甲○○無罪之諭知，
    其認事用法，並無違誤，檢察官執前詞指摘原審判決被告甲○○無罪部分不當，求為撤銷改判被告甲○○有罪，此部分
    上訴為無理由，應予駁回。
七、本件被告甲○○所涉被訴犯罪事實，既因其犯罪不能證明，
    而應為無罪之諭知，已如前述，臺灣臺北地方法院95年度偵
    字第2784號移送併辦意旨指稱被告甲○○與辛○○共同基於
    詐欺之犯意聯絡，以致富國際公司及智富控股公司對外推出
    各種專案吸引大眾投資，致告訴人趙正梅受騙而於93年間投
    資410萬元，被告甲○○涉有刑法第339條第1項之詐欺取財
    罪嫌部分，即與其原被訴犯罪事實不具有裁判上一罪關係，
    爰退回移送併辦之卷證，由檢察官另行依法處理。
據上論斷，依刑事訴訟法第369條第1項前段、第368條、第364條
、第299條第1項前段、第300條，刑法第2條第1項前段、第74條
第1項第1款、第2項第4款，修正前刑法第28條、第56條、第336
條第2項，廢止前罰金罰鍰提高標準條例第1條前段，判決如主文
。
本案經檢察官繆卓然到庭執行職務。
中    華    民    國    99    年     1    月    13    日
                  刑事第十三庭  審判長法  官   曾德水
                                      法  官   遲中慧
                                      法  官   陳恆寬
以上正本證明與原本無異。
不得上訴。
                                      書記官   黃家麟
中    華    民    國    99    年    1     月    18    日
附錄本判決論罪科刑法條：
中華民國刑法第336條
對於公務上或因公益所持有之物，犯前條第1項之罪者，處1年以
上7年以下有期徒刑，得併科5千元以下罰金。
對於業務上所持有之物，犯前條第1項之罪者，處6月以上5年以
下有期徒刑，得併科3千元以下罰金。
前二項之未遂犯罰之。
附表：
┌──┬──────┬─────┬──────┬──────┬────┐
│編號│侵占日期    │金額（新台│支出名目    │實際領款人  │備註    │
│    │            │幣）      │            │            │        │
├──┼──────┼─────┼──────┼──────┼────┤
│  1 │93年12月23日│10萬元    │徐顧問現金  │庚○○      │過寶板支│
│    │            │          │            │            │票      │
├──┼──────┼─────┼──────┼──────┼────┤
│  2 │93年12月27日│25萬元    │徐顧問現金  │庚○○      │過寶板支│
│    │            │          │            │            │票應付款│
├──┼──────┼─────┼──────┼──────┼────┤
│  3 │94年1月7日  │10萬元    │辛○○先生暫│胡煒傑（原名│        │
│    │            │          │支款        │胡捷發）    │        │
├──┼──────┼─────┼──────┼──────┼────┤
│  4 │94年2月2日  │10萬元    │領現        │甲○○      │        │
├──┼──────┼─────┼──────┼──────┼────┤
│  5 │94年2月4日  │20萬元    │徐總借支    │甲○○      │匯入陳盈│
│    │            │          │            │            │臻帳戶  │
├──┼──────┼─────┼──────┼──────┼────┤
│  6 │94年2月5日  │50萬元    │徐顧個人借款│乙○○      │新年備用│
├──┼──────┼─────┼──────┼──────┼────┤
│  7 │94年2 月16日│80萬元    │徐總借支    │乙○○      │        │
├──┼──────┼─────┼──────┼──────┼────┤
│  8 │94年2 月21日│10萬元    │入零用金    │不明        │領現2 萬│
│    │            │          │            │            │元，8 萬│
│    │            │          │            │            │轉存黃聆│
│    │            │          │            │            │婷帳戶  │
├──┼──────┼─────┼──────┼──────┼────┤
│  9 │94年2月21日 │100萬元   │徐總借支    │乙○○      │註明單位│
│    │            │          │            │            │開辦預支│
├──┼──────┼─────┼──────┼──────┼────┤
│ 10 │94年3月2日  │35,056元  │入零用金    │不明        │領現    │
├──┼──────┼─────┼──────┼──────┼────┤
│ 11 │94年3月2日  │371,747元 │入零用金    │不明        │存丁○○│
│    │            │          │            │            │帳戶    │
├──┼──────┼─────┼──────┼──────┼────┤
│ 12 │94年3月2日  │393,197元 │徐總借支    │乙○○      │        │
├──┼──────┼─────┼──────┼──────┼────┤
│ 13 │94年3月7日  │2萬元     │徐總借支    │甲○○      │        │
├──┼──────┼─────┼──────┼──────┼────┤
│ 14 │94年3月8日  │110萬元   │徐總借支    │乙○○      │各單位營│
│    │            │          │            │            │運週轉金│
├──┼──────┼─────┼──────┼──────┼────┤
│ 15 │94年3月11日 │46萬元    │徐總借支    │乙○○      │        │
├──┼──────┼─────┼──────┼──────┼────┤
│ 16 │94年3月22日 │20萬元    │徐總支領、擴│不明        │        │
│    │            │          │展經銷業務  │            │        │
├──┼──────┼─────┼──────┼──────┼────┤
│ 17 │94年3月24日 │60萬元    │徐總借支、擴│乙○○      │        │
│    │            │          │展業務      │            │        │
├──┼──────┼─────┼──────┼──────┼────┤
│ 18 │94年3月29日 │10萬元    │徐總借支、擴│曾元興      │        │
│    │            │          │展業務      │            │        │
├──┼──────┼─────┼──────┼──────┼────┤
│ 19 │94年3月30日 │15萬元    │徐總借支、擴│壬○○      │        │
│    │            │          │展業務      │            │        │
├──┼──────┼─────┼──────┼──────┼────┤
│ 20 │94年3月30日 │10萬元    │不明        │壬○○      │        │
├──┼──────┼─────┼──────┼──────┼────┤
│ 21 │94年4月8日  │68,000元  │無          │乙○○      │自臺北國│
│    │            │          │            │            │際商銀西│
│    │            │          │            │            │門分行「│
│    │            │          │            │            │宏燁公司│
│    │            │          │            │            │」之帳戶│
│    │            │          │            │            │提領    │
├──┼──────┼─────┼──────┼──────┼────┤
│ 22 │94年4月11日 │57,000元  │無          │乙○○      │同上    │
├──┼──────┼─────┼──────┼──────┼────┤
│ 23 │94年4月22日 │89,000元  │無          │乙○○      │同上    │
├──┼──────┼─────┼──────┼──────┼────┤
│ 24 │94年4月25日 │157,000元 │無          │乙○○      │自遠東國│
│    │            │          │            │            │際商業銀│
│    │            │          │            │            │行「宏燁│
│    │            │          │            │            │公司」帳│
│    │            │          │            │            │戶提領  │
├──┴──────┴─────┴──────┴──────┴────┤
│合計：705萬1千元
└──────────────────────────────────┘


司法院資訊處製作；財團法人民間司法改革基金會備份。
